【裁判字號】    99,再,45
【裁判日期】    991025
【裁判案由】    侵權行為損害賠償
【裁判全文】
臺灣高等法院民事判決                    99年度再字第45號
再審  原告  金恆煒
訴訟代理人  陳世英律師
再審  被告  甲○○
上列當事人間請求侵權行為損害賠償事件，再審原告對於中華民
國99年3月30日本院98年度上字第1243號確定判決提起再審之訴
，本院判決如下：
    主      文
再審之訴駁回。
再審訴訟費用由再審原告負擔。
    事實及理由
一、本件再審原告提起再審之訴主張略以：兩造間請求侵權行為
    損害賠償事件（下稱系爭事件），前經本院98年度上字第12
    43號判決伊敗訴（下稱原確定判決），並經最高法院以99年
    度台上字第1417號裁定駁回伊之上訴而確定。茲經發現原確
    定判決所未經斟酌之王曉波教授於海峽評論91期-1998年7月
    刊登「『南吳北馬』與臺灣政治」一文，文中憶及有關「馬
    英九為維護國民黨立場，不能不與海外台獨和左派鬥爭，而
    被視為職業學生」時，提及再審被告隨馬英九先生於哈佛時
    ，「...就在哈佛法學院打工，中國學生在法學院圖書館...
    沒看到臺灣來的黨外雜誌陳列，就指責是他太太（即再審被
    告）藏起來了...」足見系爭事件並非戲謔，而為當時多人
    皆知之事實，伊透過向相關人再次查證所獲之訊息，已足使
    伊確信系爭事件並非虛假，上開證物如經斟酌，伊自可受較
    有利之裁判，是原確定判決具有民事訴訟法第496條第1項第
    13款所規定之再審事由；又原確定判決認定伊係以事實陳述
    之方式指述再審被告有偷報紙，惟「偷」與「藏」皆指「未
    經物之所有權人同意而取走」之客觀事實，伊僅就此客觀事
    實評價為「偷」，縱有傷害再審被告名譽之言論，亦屬對與
    公共事務有關之事件所為之主觀評價，應為善意發表言論，
    不應負侵權行為損害賠償責任，原確定判決將「事實陳述」
    與「意見表達」混為一談，顯然違反司法院大法官會議釋字
    第509號解釋意旨（下稱釋字第509號解釋）；再原確定判決
    雖認定伊未盡合理查證義務，然實質上係課予伊應負完全真
    實查證義務，亦有違釋字第509號解釋要求之合理查證義務
    ，其適用法規顯有錯誤，是原確定判決亦具有民事訴訟法第
    496條第1項第1款所規定之再審事由等情，爰聲明求為判決
    ：（一）原確定判決廢棄。（二）臺灣台北地方法院97年度
    訴字第2058號民事判決關於不利再審原告之訴部分廢棄。（
    三）上開廢棄部分，再審被告在前訴訟程序之第一審之訴及
    假執行之聲請均駁回。
    再審被告因本件未行言詞辯論，致無其聲明及陳述可供記載
    。
二、惟按民事訴訟法第496條第1項第13款所謂當事人發見未經斟
    酌之證物或得使用該證物者，係指在前訴訟程序不知有該證
    物，現始知之，或雖知有此而不能使用，現始得使用而言（
    最高法院32年上字第1247號判例參照）。本件再審原告雖主
    張發現原確定判決所未經斟酌之王曉波教授於海峽評論91期
    -1998年7月刊登「『南吳北馬』與臺灣政治」一文（見本院
    卷第33至41頁）云云。惟查，上開王曉波教授於海峽評論91
    期-1998年7月刊登「『南吳北馬』與臺灣政治」一文，業據
    再審原告在前訴訟程序中提出（見原確定判決卷第103至108
    頁），並經原確定判決予以斟酌（見原確定判決卷第103至1
    08頁），自無發現未經斟酌之證物或得使用該證物之可言。
    是再審原告自不得據此主張原確定判決具有民事訴訟法第49
    6條第1項第13款所規定之再審事由。
三、復按民事訴訟法第496條第1項第1款所謂適用法規顯有錯誤
    ，係指確定判決就事實審法院所確定之事實適用法規顯有錯
    誤而言。至事實審法院漏未斟酌證據、認定事實錯誤、調查
    證據欠周或判決不備理由，雖得於判決確定前據為提起上訴
    之理由，究與適用法規顯有錯誤有別，當事人不得據以提起
    再審之訴（最高法院63年台上字第880號判例、80年度台再
    字第64號判決參照）。經查，原確定判決既已認定：「再審
    原告於民國97年3月1日謝長廷造勢晚會之公開場合上，指控
    再審被告『在哈佛讀書的時候，到哈佛燕京社偷報紙，結果
    被警察捉到，哈佛燕京社的中文部主任叫吳文津，寫了信跟
    甲○○說，你要把所有偷的報紙還給我』（下稱系爭言論）
    」並非僅係提出個人主觀見解、評論或價值判斷，而係以「
    事實陳述之方式」直指「再審被告至哈佛燕京社偷報紙，因
    此被警察捉到，該圖書館館長遂寫信要求再審被告返還報紙
    ...」（見原確定判決卷第366頁），則原確定判決認為系爭
    言論應屬事實陳述，且具有可證明性，在評價言論自由與保
    障個人名譽之考量上，仍應慮及事實之真偽，自無援引刑法
    第311條第3款規定作為民法第184條民事侵權行為責任阻卻
    違法之餘地，經核其適用法規並無錯誤。又言論可分為事實
    陳述及意見表達，前者具有真實與否之問題，需可證明性，
    行為人應先為合理查證，且應以善良管理人之注意義務為具
    體標準，並依事件之特性分別加以考量，因行為人之職業、
    危害之嚴重性、被害法益之輕重、防範避免危害之代價、與
    公共利益之關係、資料來源之可信度、查證之難易等，而有
    所不同。原確定判決斟酌再審原告曾任職記者、被害法益輕
    重、查證難易度及其明知在公開場合為不實言論之危害性等
    一切情狀後，課予再審原告應盡善良管理人之合理查證義務
    ，並以再審原告雖用電話等方式向證人查證，惟證人張啟典
    、李敦厚既表明彼等並非在場親身見聞發生經過，而再審原
    告竟未要求張啟典提供事件報告影本，亦未向直接關係人即
    當時哈佛燕京社中文部主任吳文津查證系爭言論真實性，因
    認定再審原告未盡合理查證義務，尚難謂有違反釋字第509
    號解釋，況此乃屬原確定判決事實認定與證據斟酌取捨之範
    疇，亦無適用法規顯有錯誤可言。是再審原告亦不得據此主
    張原確定判決具有民事訴訟法第496條第1項第1款所規定之
    再審事由。
四、綜上所述，再審原告主張依據民事訴訟法第496條第1項第1
    款、第13款之規定，提起本件再審之訴，為顯無再審理由，
    爰不經言詞辯論，逕以判決駁回之（最高法院44年臺上字第
    566號判例參照）。
五、據上論結，本件再審之訴為顯無理由，依民事訴訟法第502
    條第2項、第78條，判決如主文。
中    華    民    國    99    年    10    月    25    日
                    民事第五庭
                        審判長法  官  林鄉誠
                              法  官  梁玉芬
                              法  官  曾部倫
正本係照原本作成。
如不服本判決，應於收受送達後20日內向本院提出上訴書狀，其
未表明上訴理由者，應於提出上訴後20日內向本院補提理由書狀
（均須按他造當事人之人數附繕本）上訴時應提出委任律師或具
有律師資格之人之委任狀；委任有律師資格者，另應附具律師資
格證書及釋明委任人與受任人有民事訴訟法第466條之1第1項但
書或第2項（詳附註）所定關係之釋明文書影本。如委任律師提
起上訴者，應一併繳納上訴審裁判費。
中    華    民    國    99    年    10    月    25    日
                              書記官  黃麗玲
附註：
民事訴訟法第466條之1（第1項、第2項）：
對於第二審判決上訴，上訴人應委任律師為訴訟代理人。但上訴
人或其他法定代理人具有律師資格者，不在此限。
上訴人之配偶、三親等內之血親、二親等內之姻親，或上訴人為
法人、中央或地方機關時，其所屬專任人員具有律師資格並經法
院認為適當者，亦得為第三審訴訟代理人。

司法院資訊處製作；財團法人民間司法改革基金會備份。
